臺灣板橋地方法院刑事判決　　　　　　 100年度易緝字第53號
公　訴　人　臺灣板橋地方法院檢察署檢察官
被　　　告　劉文祥
選任辯護人　賴玉梅律師
　　　　　　周福珊律師
　　　　　　王嘉斌律師
上列被告因偽造文書等案件，經檢察官提起公訴（90年度偵續字
第186 、214 號），本院判決如下：
    主  文
劉文祥連續行使偽造私文書，足以生損害於公眾及他人，處有期
徒刑陸月，如易科罰金，以銀元佰元即新臺幣玖佰元折算壹日
。
其餘被訴部分無罪。
    事  實
一、劉文祥為臺北縣三重市（已於民國99年12月25日改制為新北
    市三重區，以下同）集美街93號「北極線通訊批發中心」（
    該商號登記名稱為北極線通訊行，以下簡稱北極線行）之合
    夥人，曾雇用北極線行股東林許美麗之姪許家棋擔任北極線
    行員工，因認有機可乘，遂基於意圖為自己不法所有之概括
    犯意，於87年5 月間某日，以辦理薪資存款轉帳為由，自林
    許美麗處取得許家棋在中國國際商業銀行新莊分行所開立帳
    戶（下稱中國商銀帳戶）及蘆洲郵局所開立帳戶（下稱郵局
    帳戶）之存摺及印鑑章後，先於87年5 月11日偕同許家棋分
    別前往上開銀行、郵局，要求許家棋辦理上開2 帳戶之存摺
    掛失補發，並將提款印鑑及密碼均變更後，將上開2 帳戶換
    發後之存摺及印鑑章均先後侵占入己。嗣即基於行使偽造私
    文書及意圖為自己不法所有之概括犯意，未得許家棋之許可
    ，先於87年5 月12日，持上開郵局帳戶換發後之存摺及印鑑
    章至三重中興橋郵局，填寫屬私文書之提款單後盜蓋印鑑章
    ，並將偽造完成之提款單併同上開郵局帳戶之存摺，持交郵
    局行員而行使之，使郵局行員誤以為劉文祥係許家棋本人或
    已得許家棋之授權提領款項而陷於錯誤，將上開郵局帳戶內
    之存款3 萬元交與劉文祥，足以生損害於金融機構對於存款
    帳戶管理之正確性及許家棋本人。復承前概括犯意，於87年
    5 月16日，持上開中國商銀帳戶換發後之存摺及印鑑章至中
    國國際商業銀行三重分行，填寫屬私文書之提款單後盜蓋印
    鑑章，並將偽造完成之提款單併同上開中國商銀帳戶之存摺
    ，持交銀行行員而行使之，使銀行行員誤以為劉文祥係許家
    棋本人或已得許家棋之授權提領款項而陷於錯誤，將上開中
    國商銀帳戶內之存款1 萬5000元交與劉文祥，足以生損害於
    金融機構對於存款帳戶管理之正確性及許家棋本人。
二、案經許家棋之監護人即其祖父許甲貳訴由臺灣板橋地方法院
    檢察署檢察官偵查起訴。
    理  由
甲、程序方面：
一、按被害人之法定代理人或配偶，得獨立告訴；告訴人接受不
    起訴或緩起訴處分書後，得於7 日內以書狀敘述不服之理由
    ，經原檢察官向直接上級法院檢察署檢察長或檢查總長聲請
    再議，刑事訴訟法第233 條第1 項、第256 條第1 項前段分
    別定有明文。又監護人於監護權限內，為受監護人之法定代
    理人，民法第1098條第1 項亦有明文。查被害人許家棋之父
    親許永文於86年9 月10日死亡後，改定由祖父許甲貳監護被
    害人許家棋之事實，有全戶戶籍資料查詢結果、個人除戶資
    料查詢結果各1 紙在卷可稽（見本院卷宗第87、217 頁），
    足見許甲貳身為被害人許家棋之監護人，亦係法定代理人，
    自得獨立提起告訴而屬合法之告訴人。準此，許甲貳於87年
    12 月10 日、90年6 月21日分別向臺灣板橋地方法院檢察署
    提起告訴及聲請再議（見88年度偵字第197 號偵查卷宗第1
    至2 頁之刑事告訴狀1 份、90年度偵續字第214 號偵查卷宗
    第4 至7 頁之刑事聲請再議狀1 份），與前揭法條規定核無
    不合。辯護人仍辯稱：許甲貳並非合法之告訴人，並無聲請
    再議之權利，本案原不起訴處分已確定云云，尚非可採，先
    予敘明。
二、次按，修正前刑法第56條所謂「同一之罪名」，係指基於概
    括之犯意，連續數行為，觸犯構成犯罪要件相同之罪名者而
    言。而刑法第339 條第1 項之詐欺取財罪及同條第2 項之詐
    欺得利罪，雖規定在同一法條之中，但其犯罪構成要件不同
    ，即非同一罪名，不成立連續犯（司法院大法官會議釋字第
    152 號解釋意旨、臺灣高等法院暨所屬法院71年度法律座談
    會刑事類第5 號結論均可資參照）。經查，被告劉文祥前因
    偽造有價證券等案件，經臺灣高等法院以88年度上訴字第39
    14號刑事判決判處有期徒刑2 年，緩刑5 年，於89年4 月13
    日確定，此有臺灣高等法院被告前案記錄表及上開刑事判決
    書各1 份在卷可稽，固堪認定。又細繹該確定判決可知，被
    告在該案中係連續犯2 次刑法第339 條第1 項之詐欺取財罪
    而論以修正前刑法第56條之連續犯，且與所犯偽造有價證券
    罪間，有方法結果之牽連關係，依修正前刑法第56條牽連犯
    之規定，從一重之偽造有價證券罪處斷（見本院100 年度易
    緝字第53號卷宗第159 至161 頁所附上開刑事判決書事實欄
    一及同卷宗第166 頁所附上開刑事判決書理由欄四之記載）
    。惟本案起訴書犯罪事實欄一既係起訴被告涉犯詐欺得利罪
    嫌，揆諸前揭說明，尚與上開確定判決所認定之詐欺取財事
    實，構成要件有異，而非修正前刑法第56條所稱「同一之罪
    名」，當無連續犯之裁判上一罪關係。至起訴書犯罪事實欄
    二係起訴被告冒用許家棋名義提領存款而涉犯詐欺取財罪嫌
    （所犯罪名業據公訴檢察官於本院審理時當庭補充之），此
    與上開確定判決所認定被告以北極線行營運為由詐騙林許美
    麗款項之詐欺取財事實，犯罪手法及被害對象均有不同，難
    謂有何概括犯意可言，亦無連續犯之裁判上一罪關係，本院
    自均應為實體判決。辯護人仍辯稱：本案為前案確定判決之
    效力所及云云，亦屬無據。
三、復按，刑事訴訟法第158 條之3 規定：「證人、鑑定人依法
    應具結而未具結者，其證言或鑑定意見，不得作為證據。」
    所謂「依法應具結而未具結者」，係指檢察官或法官依刑事
    訴訟法第175 條之規定，以證人身分傳喚被告以外之人（證
    人、告發人、告訴人、被害人、共犯或共同被告）到庭作證
    ，或雖非以證人身分傳喚到庭，而於訊問調查過程中，轉換
    成證人身分為調查時，此時其等供述之身分為證人，則檢察
    官、法官自應依同法第186 條有關具結之規定，命證人供前
    或供後具結，其陳述始符合第158 條之3 之規定，而有證據
    能力。若檢察官或法官非以證人身分而傳喚告訴人、被害人
    為無關犯罪事實之調查，或以共犯、共同被告身分傳喚到庭
    為訊問時（例如刑事訴訟法第71條、第219 條之6 第2 項、
    第236 條之1 第1 項、第248 條之1 、第271 條第2 項、第
    271 條之1 第1 項），其身分既非證人，即與「依法應具結
    」之要件不合，縱未命其具結，純屬檢察官或法官調查證據
    職權之適法行使，當無違法可言。而上開不論係本案或他案
    在檢察官或法官面前作成未經具結之陳述筆錄，係屬被告以
    外之人於偵查中向檢察官所為之陳述，本質上屬於傳聞證據
    ，基於保障被告在憲法上之基本訴訟權，除該被告以外之人
    死亡、身心障礙致記憶喪失或無法陳述、滯留國外或所在不
    明而無法傳喚或傳喚不到、或到庭後拒絕陳述等情形外，如
    已經法院傳喚到庭具結而為陳述，並經被告之反對詰問，上
    開非以證人身分而在檢察官面前未經具結之陳述筆錄，除顯
    有不可信之情況者外，如已於判決內敘明其符合傳聞證據例
    外之理由，得為證據，非不得採為判斷之基礎（最高法院98
    年度台上字第3691號判決意旨參照，臺灣高等法院暨所屬法
    院98年法律座談會刑事類提案第36號審查意見及研討結果同
    此結論）。經查，許家棋及林許美麗於另案法官訊問時及偵
    查中均係以被害人身分到庭，是以渠等於訊問調查過程中，
    即係以被害人之身分接受法官、檢察官訊問，渠等之身分既
    非證人，即與「依法應具結」之要件不合，縱未命其具結，
    純屬法官、檢察官調查證據職權之適法行使，當無違法可言
    。再觀諸許家棋及林許美麗於另案法官訊問時及偵查中所為
    之陳述，固均係被告以外之人於審判外之言詞陳述，惟從渠
    等陳述時之客觀情狀觀之，查無證據足認有受違法訊問等顯
    不可信或其他不適當之情況發生，渠等陳述內容與本件犯罪
    事實亦均有相當之關聯性，揆諸刑事訴訟法第159 條之1 第
    1 項、第2 項規定，許家棋及林許美麗於另案法官訊問時及
    偵查中以被害人身分所為之言詞陳述，自均有證據能力。
乙、實體方面：
壹、有罪部分：
一、認定犯罪事實所憑之證據及理由：
    訊據被告劉文祥矢口否認有何侵占、詐欺取財、行使偽造私
    文書犯行，辯稱：因許家棋當時逃家，尋獲後暫住在北極線
    行營業處所之地下室，平常有在北極線行打工賺錢，伊係受
    林許美麗之託，偕同許家棋開立帳戶供薪資轉帳，上開郵局
    帳戶及中國商銀帳戶提領出之款項則是為許家棋購買電腦云
    云，辯護人亦辯護稱：被告領取許家棋上開2 帳戶存款購買
    電腦一事，已取得許家棋之同意，該電腦亦係供許家棋占有
    、使用，被告並無不法所有之意圖云云。經查：
(一)、上揭犯罪事實，業據被害人林許美麗、許家棋於另案法官訊
    問時及偵查中均指述綦詳，復於本院訊問時均結證明確，亦
    據證人林許美麗於本院審理時結證在卷，並有郵局儲金簿掛
    失止付申請書、存款更換印鑑申請書、郵政存簿儲金提款單
    、新臺幣存摺類存款取款憑條各1 紙在卷可稽，堪信屬實。
(二)、被告及辯護人雖以前揭情詞置辯，惟查：
  1.針對被告有無偕同被害人許家棋辦理存摺掛失補發及變更印
    鑑章，有無提領上開2 帳戶之款項等節，被告曾於88年3 月
    11日另案法官訊問時供稱：林許美麗將印章拿給伊，由伊陪
    許家棋去辦理掛失，但許家棋的錢不是伊領的云云（見本院
    87年度訴字第1897號卷宗第69頁反面），又於88年7 月29日
    另案法官許問時供稱：伊沒有去領錢，許家棋是跟北極線行
    之員工、綽號「阿雄」之人去領錢云云（見本院87年度訴字
    第1897號卷宗第114 頁反面），復於88年7 月7 日另案法官
    訊問時供稱：林許美麗拿印章給伊，要伊陪許家棋去申請掛
    失，除許家棋簽名外，其餘都是伊所寫的，上開中國商銀帳
    戶及郵局帳戶共領了4 萬元云云（見本院87年度訴字第1897
    號卷宗第132 、133 頁），再於88年7 月29日另案審判期日
    供稱：他們將國民身分證及印章拿給伊，郵局的筆跡是伊的
    ，是因為許家棋不會寫大寫的壹、貳、，錢領出來是要買
    電腦云云（見本院87年度訴字第1897號卷宗第151 頁），另
    於89年4 月28日檢察官訊問時供稱：國民身分證是林許美麗
    拿給伊的，是林許美麗帶許家棋去簽名，是許家棋本人簽名
    云云（見89年度偵字第4136號偵查卷宗第15頁反面），復於
    89年7 月20日檢察官訊問時供稱：上開中國商銀帳戶存款3
    萬元及郵局帳戶存款1 萬5000元並非伊所領取，提款單上並
    非伊之筆跡云云（見89年度偵字第9447號偵查卷宗第6頁 反
    面、第7 頁），通緝到案後於本院審理時則供稱：伊有帶許
    家棋去郵局申請掛失補發存摺及變更印鑑章，並提領郵局帳
    戶之3 萬元，並沒有提領中國商銀帳戶之1 萬5000元云云（
    見本院100 年度易緝字第53號卷宗第79、203 頁），足見被
    告供述情節前後顯有不一，倘非隱匿犯罪、虛捏說詞，豈有
    歷次供詞無一吻合之情形？故被告辯解已屬有疑，尚難遽信
    。
  2.次查，許家棋之上開2 帳戶存摺，均係被告偕同許家棋掛失
    補發並變更印鑑章及密碼，且未將存摺及印鑑章交還許家棋
    ，嗣由被告冒用許家棋名義提領上開郵局帳戶存款3 萬元，
    上開中國商銀帳戶存款1 萬5000元，惟始終未購買電腦供許
    家棋使用，許家棋所使用之電腦是北極線行之電腦等情，迭
    據被害人許家棋於另案法官訊問時及偵查中均指述在卷（見
    本院87年度訴字第1894號卷宗第113 頁反面、第114 頁、89
    年度偵字第4136號偵查卷宗第56頁反面、第69頁反面至第70
    頁反面）及本院訊問時結證明確（見本院91年度易字第2808
    號卷宗第24至28頁），亦據證人即被害人林許美麗於本院訊
    問時及審理時均結證綦詳（見本院91年度易字第2808號卷宗
    第24至28頁、本院100 年度易緝字第53號卷宗第116 頁正、
    反面）。審諸許家棋及林許美麗之指證情節始終一致且互核
    相符，復均經具結以擔保其陳述之憑信性，反觀被告除供述
    情節前後歧異、破綻百出外，自始至終均未提出曾購買電腦
    之收據、發票、照片以資佐憑或提出其他有利之證據供本院
    調查，因認上開2 人之陳述內容確堪採信。至被告雖又辯稱
    曾向劉建雄所經營之電腦公司購買電腦供許家棋使用云云，
    惟證人劉建宏於本院審理時結證稱：伊於87年間是從事手機
    通訊業，沒有從事組裝電腦的工作，故被告不曾向伊購買電
    腦等語（見本院100 年度易緝字第53號卷宗第114 頁），自
    亦無法作為有利被告之認定。
(三)、綜上所述，被告為盜領被害人許家棋上開2 帳戶之存款，先
    辦理存摺之掛失補發並變更印鑑章及密碼，再將存摺及印鑑
    章均予侵占入己，復於偽填提款單後，持存摺及印鑑章用以
    詐領存款之事實應堪認定。本案事證明確，被告所辯均非可
    採，其犯行洵堪認定，應依法論科。
二、論罪科刑：
(一)、新舊法律比較適用：
    被告行為後，刑法部分修正條文業於94年2 月2 日公布，並
    自95年7 月1 日施行。而依修正後之刑法第2 條第1 項規定
    ：「行為後法律有變更者，適用行為時之法律。但行為後之
    法律有利於行為人者，適用最有利於行為人之法律。」已將
    新舊法律適用之「從新從輕」原則，改採「從舊從輕」原則
    ；且此規定係規範行為後法律變更所生新舊法律比較適用之
    準據法，是刑法第2 條本身雖經修正，但刑法第2 條既屬適
    用法律之準據法，本身尚無比較新舊法之問題，應一律適用
    裁判時之現行刑法第2 條規定以決定適用之刑罰法律。又比
    較時，應就罪刑有關之共犯、未遂犯、想像競合犯、牽連犯
    、連續犯、結合犯，以及累犯加重、自首減輕暨其他法定加
    減原因（如身分加減）與加減例等一切情形，綜其全部罪刑
    之結果而為比較（最高法院95年度第8 次刑事庭會議決議參
    照），並應為一體之適用，而不能割裂而分別適用有利益之
    條文（最高法院27年上字第2615號判例意旨參照）；惟所謂
    不能割裂適用，係指與罪刑有關之本刑而言，不包括易刑處
    分，事關刑罰執行之易刑處分仍應分別適用最有利於行為人
    之法律。易言之，倘所處之主刑同時有徒刑、拘役易科罰金
    、罰金易服勞役之情形時，關於易科罰金、易服勞役部分應
    分別為新舊法有利不利之比較，依刑法第2 條第1 項從舊從
    輕原則定其易刑之折算標準（最高法院96年度台非字第58號
    、第234 號判決意旨參照）。茲比較新舊法律規定如下：
  1.刑法第335 條第1 項侵占罪及同法第339 條第1 項詐欺取財
    罪之法定刑均為「5 年以下有期徒刑、拘役或科或併科1000
    元以下罰金」，故有關罰金之法定最低刑度應依刑法第33條
    第5 款定之。舊法第33條第5 款規定罰金為銀元1 元以上，
    而新法第33條第5 款規定罰金為新臺幣1000元以上，經比較
    新舊法律規定，新法並未有利於行為人。
  2.舊法第55條有關牽連犯之規定業於新法修正施行後刪除，是
    原屬牽連犯之數個犯罪行為，於新法修正施行施行後，即應
    分論併罰，惟依舊法第55條規定，則可依牽連犯之裁判上一
    罪關係，從一重處斷。此刪除雖非犯罪構成要件之變更，但
    顯已影響行為人刑罰之法律效果，自屬法律有變更，經比較
    新舊法律規定，新法律並未有利於行為人。
  3.舊法第56條有關連續犯之規定業於新法修正施行後刪除，是
    原屬連續犯之數個犯罪行為，於新法修正施行後，除符合接
    續犯或包括一罪之情形外，即應分論併罰，惟依舊法第56條
    規定，則可依連續犯之裁判上一罪關係，論以一罪並加重其
    刑。此刪除雖非犯罪構成要件之變更，但顯已影響行為人刑
    罰之法律效果，自屬法律有變更，經比較新舊法律規定，新
    法並未有利於行為人。
  4.是依「罪刑綜合比較原則」及「擇用整體性原則」，比較新
    舊法律之結果，以被告行為時之舊法對於被告較為有利，爰
    依刑法第2 條第1 項前段規定，一體適用行為時即修正前刑
    法之相關規定予以處斷。至刑法施行法增訂第1 條之1 規定
    係為因應新法生效施行後，依刑法第33條第5 款規定，罰金
    貨幣單位已改為新臺幣，是以分則編各罪所定罰金之貨幣單
    位，自應配合上開規定修正，為使罰金數額趨於一致，避免
    衍生新舊法比較適用問題，以緩和實務適用法律之衝擊，於
    不變動罰金數額之前提下，而為制定（前揭條文立法意旨參
    照），亦即刑法施行法第1 條之1 規定係在替代罰金罰鍰提
    高標準條例部分條文，與適用罰金罰鍰提高標準條例之結果
    相同，對於被告而言並不發生有利或不利之問題，僅係將貨
    幣單位由銀元改為新臺幣，並非法律變更刑度之條文而無須
    為新舊法比較，併此敘明。
  5.末就易刑處分之部分，另行比較新舊法如下：依舊法第41條
    第1 項前段、行為時之罰金罰鍰提高標準條例第2 條（本條
    例業經總統於98年4 月29日公告廢止）及現行法規所定貨幣
    單位折算新臺幣條例第2 條規定，舊法之易科罰金折算標準
    係以銀元100 元、200 元或300 元即新臺幣300 元、600 元
    或900 元以折算1 日，新法第41條第1 項前段則規定係以新
    臺幣1000元、2000元或3000元折算1 日，經比較新舊法律規
    定，新法並未有利於行為人，爰依刑法第2 條第1 項前段規
    定，適用舊法即行為時之刑法第41條第1 項前段規定，定易
    科罰金之折算標準。
(二)、核被告所為，係犯刑法第216 條、第210 條之行使偽造私文
    書罪、同法第339 條第1 項之詐欺取財罪、同法第335 條第
    1 項之侵占罪。被告在提款單上盜蓋許家棋之印鑑章，並持
    以行使，其盜用印章係偽造私文書之部分行為，而偽造私文
    書之低度行為復為行使之高度行為所吸收，均不另論罪。起
    訴書所犯法條欄原認被告盜領許家棋上開2 帳戶之存款係犯
    竊盜罪，顯有誤會，並經公訴檢察官於本院審理時當庭更正
    所犯法條為行使偽造私文書罪及詐欺取財罪，本院自毋庸變
    更起訴法條，併此敘明。被告2 次侵占、2 次行使偽造私文
    書及2 次詐欺取財之犯行，時間緊接，所犯分別為構成要件
    相同之罪，顯均係基於概括犯意為之，均應依修正前刑法第
    56規定，各論以連續犯之一罪，並均依法加重其刑。被告以
    一交付提款單之行為同時觸犯上開行使偽造私文書及詐欺取
    財罪，為想像競合犯，應依刑法第55條規定，從一重之行使
    偽造私文書罪處斷。被告所犯侵占罪及行使偽造私文書罪間
    ，有手段、目的之牽連關係，應依修正前刑法第55條規定，
    從一重之行使偽造私文書罪處斷。爰審酌被告不思正道取財
    ，竟侵占被害人許家棋之帳戶存摺及印章，並冒用其名義詐
    領款項，危及社會秩序及他人財產安全，並破壞社會大眾對
    於文書真實性之信賴，所生危害非輕，兼衡被告之品行、生
    活狀況、智識程度、犯罪之動機、目的、手段、所生危害、
    犯罪後之態度等一切情狀，量處如主文所示之刑，並依修正
    前刑法第41條第1 項前段規定諭知易科罰金之折算標準。另
    中華民國九十六年罪犯減刑條例業經總統於96年7 月4 日公
    布，自96年7 月16日起施行，且上開減刑條例第5 條明文規
    定，於上開減刑條例施行前，經通緝而未於96年12月31日以
    前自動歸案接受偵查、審判或執行者，不得依上開減刑條例
    減刑。是以本件被告之犯罪時間固係於96年4 月24日以前，
    惟被告於本院審理時經合法傳喚未到，復經依法拘提無著，
    而由本院於92年3 月21日發布通緝，至100 年6 月6 日始由
    內政部警政署國道公路警察局第八警察隊緝獲，有本院92年
    3 月21日板院通刑隆科緝字第263 號通緝書及內政部警政署
    國道公路警察局第八警察隊通緝案件報告書各1 份在卷可稽
    （見本院91年度易字第2808號卷宗第58頁、本院100 年度易
    緝字第53號卷宗第6 頁），足見被告係於上開減刑條例施行
    前經通緝，且未於96年12月31日前自動歸案接受偵查，揆諸
    前揭規定，自不得依上開減刑條例予以減刑，亦予敘明。
貳、無罪部分：
一、公訴意旨另以：被告明知北極線行並不需場地存放存貨，且
    無給付租金之意，竟基於意圖為自己不法所有之犯意，向林
    許美麗謊稱北極線行需要場地存放通訊器材，因而承租林許
    美麗所有、位於臺北縣新莊市（已於99年12月25日改制為新
    北市新莊區，以下同）中平路184 巷10弄6 號5 樓之4 之建
    物，使林許美麗不疑有他而同意自87年4 月20日起至88年4
    月19日止出租該建物，約定月租為1 萬元，並交付該房屋之
    鑰匙及大門磁卡，詎劉文祥租得上開房屋後並未依約給付租
    金，亦未將該處供以存放北極線行之通訊器材，反係將之出
    借予張正華使用，因而取得相當租金之不法利益（下稱公訴
    意旨），其後被告雖同意於87年6 月30日歸還上開鑰匙、
    磁卡，但竟另基於為自己不法所有之概括犯意，將該鑰匙、
    磁卡據為己有而未歸還林許美麗（下稱公訴意旨）。因認
    被告涉犯刑法第339 條第2 項之詐欺得利罪嫌（公訴意旨
    之部分）及同法第335 條第1 項之侵占罪嫌（公訴意旨之
    部分）云云。
二、按被告未經審判證明有罪確定前，推定其為無罪。犯罪事實
    應依證據認定之，無證據不得認定犯罪事實。不能證明被告
    犯罪者，應諭知無罪之判決。刑事訴訟法第154 條第1 項、
    第2 項、第301 條第1 項分別定有明文。次按，事實之認定
    ，應憑證據，如未能發現相當證據，或證據不足以證明，自
    不能以推測或擬制之方法，以為裁判之基礎；又認定犯罪事
    實所憑之證據，雖不以直接證據為限，間接證據亦包括在內
    ，然而無論直接或間接證據，其為訴訟上之證明，須於通常
    一般之人不致有所懷疑，而得確信其為真實之程度者，始得
    據為有罪之認定；再認定不利於被告之事實，須依積極證據
    ，苟積極證據不足為不利於被告事實之認定時，即應為有利
    於被告之認定，更不必有何有利之證據（最高法院40年台上
    字第86號、76年台上字第4986號、30年上字第816 號判例意
    旨參照）。另按，檢察官就被告犯罪事實，應負舉證責任，
    並指出證明之方法，刑事訴訟法第161 條第1 項定有明文。
    是以檢察官對於起訴之犯罪事實，應負提出證據及說服之實
    質舉證責任，倘其所提出之證據，不足為被告有罪之積極證
    明，或其指出證明之方法，無從說服法院以形成被告有罪之
    心證，基於無罪推定之原則，自應為被告無罪判決之諭知（
    最高法院92年台上字第128 號判例意旨參照）。
三、公訴意旨認被告涉犯刑法第339 條第2 項之詐欺得利罪嫌及
    同法第335 條第1 項之侵占罪嫌，無非係以告訴人林玉山、
    被害人林許美麗之指證、租賃契約及收據各1 份為其主要論
    據。訊據被告於本院審理時固坦承向被害人林許美麗承租臺
    北縣新莊市○○路184 巷10弄6 號5 樓之4 之建物，並取得
    該屋鑰匙及磁卡之事實不諱，惟堅詞否認有何詐欺得利及侵
    占犯行，辯稱：當初伊係將上該房屋當作倉庫使用，剛好上
    游供貨商即真實姓名年籍均不詳綽號「小劉」之成年男子欲
    暫住幾天，伊有同意，並將鑰匙及磁卡均交與「小劉」，伊
    離職後有告知被害人林許美麗鑰匙及磁卡在「小劉」那裡等
    語。辯護人亦辯護稱：被害人林許美麗曾向被告表明，等北
    極線行營運上軌道後，再行支付租金，並非被告存心詐騙，
    應係被告與被害人林許美麗間因認知不同所生之民事糾紛等
    語
四、經查：
(一)、被告自87年4 月20日起至88年4 月19日止，以月租1 萬元之
    代價，承租被害人林許美麗所有、位於臺北縣新莊市○○路
    184 巷10弄6 號5 樓之4 之建物，並向被害人林許美麗取得
    該屋鑰匙及大門磁卡，嗣後並未歸還該鑰匙及磁卡之事實，
    業據被告於本院審理時所是認（見本院100 年6 月28日準備
    程序筆錄第3 頁），與證人即被害人林許美麗於本院審理時
    之結證情節互核相符（見本院91年10月23日訊問筆錄第2 至
    5 頁、100 年7 月14日審判筆錄第6 至8 頁），並有租賃契
    約1 份在卷可稽（見本院卷宗第131 至135 頁），固堪信屬
    實。
(二)、公訴意旨所載被告涉犯詐欺得利罪嫌之部分：
  1.按刑法第339 條詐欺罪之成立，係以行為人意圖為自己或第
    三人不法之所有，以詐術使人將本人或第三人之物交付或取
    得利益為要件，而所謂以詐術使人交付，必須被詐欺人因其
    詐術而陷於錯誤，若其所用之方法，不能認為詐術，亦不致
    使人陷於錯誤，即不構成該罪（最高法院46年台上字第260
    號判例意旨參照）。
  2.查被告曾將該屋轉交由他人使用一節，固為被告所不否認，
    證人林許美麗亦於本院審理時結證稱：「（問：請問，你中
    平路的房子怎麼會租給劉文祥？）因為當時是他欺騙我說合
    夥經營大哥大的生意，他說大哥大的量很多，北極線行的地
    方不夠，要跟我承租這個房子來存放這些東西。」等語（見
    本院100 年7 月14日審判筆錄第6 、7 頁）。然觀諸證人林
    許美麗於本院審理時結證稱：「（問：你那個房子是租還是
    借給劉文祥使用？）租。」、「（問：你租給劉文祥之前，
    那個房子是空的嗎？）對。」、「（問：如果不是劉文祥要
    跟你租房子，而是別人要跟你租，你會租給劉文祥以外的人
    嗎？）會。」、「（問：所以你的用意只是要收租金？）對
    。」、「（問：別人如果跟你租房子，要不要什麼特別的理
    由？）如果租我的房子是要作違法的事情，我不會租給他。
    」、「（問：如果劉文祥跟你說，他跟你租個地方是要自己
    住的，你會租給他嗎？）會。」、「（問；你租房子給人家
    ，你主要是要收租金還是要讓他放東西使用還是住人使用？
    ）收租金，因為我要繳交房貸。」、「（問：你是說只要有
    繳租金，承租你房子的目的是放東西還是住人你都不管？）
    只要不是違法的事情都可以。」等語（見本院100 年7 月14
    日審判筆錄第13、16、17頁），足見證人林許美麗出租該屋
    ，主觀上並不在意承租之對象是否係被告本人，亦不在意承
    租人係將該屋供作居住使用或堆置物品使用，灼然至明。詳
    言之，被告雖以放置存貨為由向證人林許美麗承租該屋，然
    證人林許美麗出租該屋之目的既係在收取租金，則被告究係
    堆置物品或供居住使用，應非被告決定出租與否之考量點，
    顯見被告之說詞並不影響證人林許美麗出租之意願。是以公
    訴意旨遽認證人林許美麗因被告之說詞而陷於錯誤云云，即
    嫌速斷。
  3.又民事法律行為成立債之關係者，在債權人與債務人之間，
    根據一般交易之常態，恆不待對造當事人另為表示，當然期
    待他方依誠信原則履行，此觀諸民法第219 條規定意旨自明
    ，不生因他方表示必將履約而陷於錯誤之問題。再私經濟行
    為之當事人在自由市場各自評估風險，自由決定是否訂定契
    約，若行為人自始並無為自己不法所有之意圖，而施用詐術
    使被害人交付財物，或使人因而得財產上不法利益，則其後
    縱無法如期履約，亦不得以刑法之詐欺罪相繩。申言之，民
    事債權債務關係之當事人間，若有未依債之本旨履行給付之
    情形，在一般社會經驗而言，原因非一，其因不可歸責之事
    由無法給付，或因合法得對抗他造主張抗辯而拒絕給付，甚
    至債之關係成立後，始行惡意不為履行，皆有可能，非必出
    於自始無意給付之詐欺犯罪一端。故以債務不履行之客觀結
    果，推斷違約當事人是否同時涉嫌詐欺犯罪之情形，除非被
    告已自白具有犯意，或依其他積極證據足認被告確係假藉民
    事違約手段從事刑事詐欺行為外，尚不得以債務人曾經申明
    依約履行，遽指其施行欺罔而謀取不法利益。且刑事被告依
    法不負自證無罪之義務，故在別無積極證據之情形下，自難
    違反刑事訴訟法第154 條之規定，以被告單純債務不履行之
    狀態，推定被告自始即有不法所有之意圖而施用詐術。經查
    ，被告所稱被害人林許美麗同意北極線行營運上軌道後再行
    支付租金之辯解，固為被害人林許美麗於本院審理時所否認
    ，然告訴人林玉山確曾於偵查中陳稱：被告於87年5 月下旬
    開幕到時再算租金等語（見89年度偵字第4136號偵查卷宗第
    10頁），適足以認定被告上開所辯尚非子虛。再觀諸被告自
    87年4 月20日起開始承租該屋，北極線行則係於87年5 月下
    旬開幕，亦不無可能係因北極線行開幕前後資金需求較大，
    被告方無法如期支付租金。是以，被告未遵守租賃契約之約
    定，如期支付租金，原因萬端，除被告自始即有以拒絕履約
    行詐騙之實外，亦無法排除被告係因北極線行開幕資金調度
    困難而無法如期支付租金之可能性，抑或誤以為被害人林許
    美麗已同意展延支付租金之期限，尚無法僅以嗣後債務不履
    行之客觀事實，反推被告締約當時即有不履約之惡意，而有
    為自己或第三人不法利益之意圖。
  4.準此，被告以放置存貨為由向被害人林許美麗承租該屋，其
    說詞或有不實之處，然被害人林許美麗出租該屋意在收取租
    金，至於承租人是否實際居住或僅堆置物品，並非出租與否
    之考量因素，故尚難認定被害人林許美麗有因被告之說詞而
    陷於錯誤之情形。又依檢察官所指之證據方法，亦未證明被
    告與被害人林許美麗簽訂租賃契約時，即有不支付租金之意
    思或有其他為自己或第三人不法利益之意圖。公訴意旨遽認
    被告此部分行為應擔負詐欺得利之罪責，尚嫌速斷。
(三)、公訴意旨所載被告涉犯侵占罪嫌之部分：
    查證人即被害人林許美麗於本院審理時結證稱：被告有將化
    妝臺、飲水機、椅子、衣服、拖鞋、布鞋、盥洗用具、毯子
    等物遺留在伊出租予被告之該屋裡等語（見本院100 年7 月
    14日審判筆錄第14頁），足見被告並無將貴重物品放置在該
    屋內。復以被告嗣後從北極線行離職且逃匿無蹤之事實推斷
    ，被告主觀上亦無再行返回該屋之意思，則被告豈有再占有
    該屋鑰匙及磁卡之必要？從而，被告是否有為自己不法所有
    之意圖，實不無疑義。又告訴人林玉山及被害人林許美麗均
    主張被告係將該屋轉租予張正華，被告則辯稱係將該屋暫借
    予「小劉」。兩方就使用該屋之第三人身分為何、究係轉租
    或暫借等節，認知固有不同，然兩方說法之交集即兩方均不
    否認者應係「被告確有同意第三人使用該屋」之事實，應無
    疑義。果若如此，被告若欲讓該第三人得自由進出、使用該
    屋，自必須將被害人林許美麗所交付之該屋鑰匙及磁卡均轉
    交該第三人保管，則被告能否依約如期歸還該屋之鑰匙及磁
    卡，即陷於不確定之因素，倘該第三人有意隱匿或避不見面
    ，此顯非被告所得控制。況告訴人林玉山亦曾於偵查中陳稱
    ：被告曾於87年6 月22日透過朋友向伊約定要歸還鑰匙及磁
    卡，但對方沒有表明身分，伊不相信對方，故沒有赴約等語
    （見90年度偵續字第186 號偵查卷宗第49頁），益徵被告確
    有歸還鑰匙及磁卡之意思而無惡意占有之意圖。基上所陳，
    被告未歸還該屋鑰匙及磁卡之原因眾多，除被告故意侵占外
    ，亦不排除係因轉交他人而無法索回，或因故無法與被害人
    林許美麗取得聯繫之可能性，自不得遽認被告有為自己不法
    所有之意圖，而令其擔負侵占罪之刑責。
五、綜上所述，被告有無詐欺得利及侵占之意圖，均屬有疑，依
    檢察官所指之證據方法，尚不足以證明上開公訴意旨、
    所載之犯罪事實達無合理懷疑之程度。此外，復查無其他積
    極證據足資證明被告有何詐欺得利或侵占之犯行，揆諸首開
    說明，不能證明被告此部分犯罪，自應為被告無罪之諭知，
    以昭慎重。
據上論斷，應依刑事訴訟法第299 條第1 項前段、第301 條第1
項，刑法第2 條第1 項前段、第210 條、第216 條、第335 條第
1 項、第339 條第1 項、修正前第55條、修正前第56條、修正前
第41條第1 項前段，刑法施行法第1 條之1 第1 項、第2 項前段
，廢止前罰金罰鍰提高標準條例第2 條，現行法規所定貨幣單位
折算新臺幣條例第2 條，判決如主文。
本案經檢察官黃明絹到庭執行職務。
中    華    民    國    100   年    8     月    11   日
                  刑事第八庭審判長法  官  陳鴻清
                                  法  官  劉安榕
                                  法  官  賴彥魁
上列正本證明與原本無異。
如不服本判決，應於判決送達後10日內，向本院提出上訴書狀，
並應敘述具體理由；其未敘述上訴理由者，應於上訴期間屆滿後
20日內向本院補提理由書（均須按他造當事人之人數附繕本），
「切勿逕送上級法院」。
                                  書記官  楊文祥
中    華    民    國    100   年    8     月    11    日
附錄本案論罪科刑法條全文：
中華民國刑法第210 條
偽造、變造私文書，足以生損害於公眾或他人者，處5 年以下有
期徒刑。
中華民國刑法第216 條
行使第210 條至第215 條之文書者，依偽造、變造文書或登載不
實事項或使登載不實事項之規定處斷。
中華民國刑法第335 條
意圖為自己或第三人不法之所有，而侵占自己持有他人之物者，
處5 年以下有期徒刑、拘役或科或併科1000元以下罰金。
前項之未遂犯罰之。
中華民國刑法第339 條
意圖為自己或第三人不法之所有，以詐術使人將本人或第三人之
物交付者，處5 年以下有期徒刑、拘役或科或併科1000元以下罰
金。
以前項方法得財產上不法之利益或使第三人得之者，亦同。
前2 項之未遂犯罰之。